臺灣高等法院臺中分院刑事判決　　　　　　　　　　九十年度上易字第一七三三號
　　上　訴　人
　　即 自訴 人　丙○○
　　自訴代理人　張
　　被　　　告　丁○○
　　選任辯護人　劉北元
右上訴人因被告詐欺案件，不服臺灣臺中地方法院九十年度自字第二二三號中華民國
九十年七月五日第一審判決，提起上訴，本院判決如左：
    主      文
上訴駁回。
    理      由
一、自訴意旨略以：被告丁○○自始無付款真意，竟意圖為自己不法之所有，向自訴
    人丙○○詐稱以隱名合夥方式，由自訴人出資，被告出名，共同經營當舖，被告
    再按月給付自訴人當月出資之百分之五作為紅利（設當月自訴人出資新臺幣《下
    同》一百萬元，被告即給付自訴人一百零五萬元），使自訴人信以為真，而按月
    交付被告二十萬元至二百萬元不等之資金。被告以此方式，自八十八年五月起至
    八十九年八月止，陸續向自訴人詐得三千一百七十餘萬元。嗣自訴人心生懷疑，
    自八十九年九月起即未再出資，並要求被告返還受領資金。詎被告又佯稱手頭不
    便，希望自訴人能讓其按月攤還，並同時簽發支票十三紙、本票一紙，及交付二
    紙客票供作清償欠款之用。屆期經自訴人向付款銀行提示付款，竟均因存款不足
    而遭退票，自訴人向被告追償時，被告已逃匿無蹤，自訴人始知受騙。因認被告
    涉犯刑法第三百三十九條第一項之詐欺取財罪嫌。
二、按犯罪事實應依證據認定之，無證據不得推定其犯罪事實；不能證明被告犯罪者
    ，應諭知無罪之判決，刑事訴訟法第一百五十四條、第三百零一條第一項分別定
    有明文。又認定不利於被告之事實，須依積極證據，苟積極證據不足為不利於被
    告事實之認定時，即應為有利於被告之認定，更不必有何有利之證據；認定犯罪
    事實所憑之證據，雖不以直接證據為限，間接證據亦包括在內，然而無論直接或
    間接證據，其為訴訟上之證明，須於通常一般之人均不致有所懷疑，而得確信為
    真實之程度者，始得據為有罪之認定；再事實之認定，應憑證據，如未能發現相
    當證據，或證據不足以證明，自不能以推測或擬制之方法，以為裁判之基礎；又
    刑法第三百三十九條第一項詐欺罪之成立，以意圖為自己或第三人不法所有，以
    詐術使人將本人或第三人之物交付為要件，所謂以詐術使人交付，必須被詐欺人
    因其詐術而陷於錯誤，若其所用方法，不能認為詐術，亦不致使人陷於錯誤，即
    不構成該罪，最高法院分別著有三十年上字第八一六號、七十六年台上字第四九
    八六號、四十年台上字第八六號、四十六年台上字第二六０號判例可資參照。
三、自訴人認被告涉犯右揭詐欺罪嫌，無非以其由安泰商業銀行匯款予被告之匯款紀
    錄及被告交付之支票十五紙、本票一紙為其論據。訊據被告於原審及本院調查時
    均堅決否認有何詐欺取財犯行，辯稱：伊姐夫賴俊名自八十七年二、三月起，透
    過伊向自訴人借錢週轉，至八十七年七、八月間，累積共借六百多萬元，當時約
    定每月十萬元付七千元的利息，八十八年六月間，減為每月十萬元付六千元利息
    ，至八十九年五月又降為每十萬元付五千元利息，八十八年間有向自訴人借錢，
    是用來還利息，現共欠自訴人三千多萬元，因借錢後利息又加上，不斷累積才會
    這麼多，支票及本票是應自訴人要求簽發，但已無力付款，伊未曾以合夥開當舖
    名義向丙○○收取投資款等語。經查：(一)、自訴意旨指被告以隱名合夥共同經營
    當舖為詐術而騙取其投資款三千一百七十餘萬元一節，為被告否認，而自訴人未
    能提出與被告合夥經營當舖之書面契約或其他資料，且自訴人於原審自陳並未看
    見被告開設當舖等語（見原審卷第四十三頁），然而其卻自八十八年五月起至八
    十九年九月止持續不斷匯款予被告達三千餘萬元，顯與常情悖違。又自訴人陳稱
    ：其自八十八年五月起至八十九年八月止，多次由其安泰商業銀行第00000
    000000號帳戶匯款予被告，且持有被告簽發、交付用以償還欠款之支票共
    十五紙、本票一紙等情，有其提出之安泰商業銀行存款當期交易明細表一份及前
    開支票十五紙、本票一紙為證（見原審卷第五－三十六頁），被告對上情雖不否
    認，然而於原審辯稱：伊於該期間亦陸續還款約一百六十筆，並陳明自訴人所提
    匯款明細表，其中「借方發生欄」前三碼八一六是其使用華南商業銀行支票之該
    銀行代號，後七碼為其簽發支票之號碼，可證其與自訴人間資金往來頻繁，有借
    有還等語（見原審卷第一０九頁反面），並提出華南商業銀行支票存根聯一百六
    十紙為憑（見原審卷第九十－一０三頁），參酌自訴人與被告於該期間既有頻繁
    之資金往來，自訴人又未能提出其他何以多次匯款予被告係出於被告訛稱經營當
    舖云云，自以被告所述是向自訴人借貸為可信。又由其二人頻繁之資金往來觀之
    ，被告顯然是在背負龐大利息負擔情形下，以俗稱「以債養債」方式支應積欠自
    訴人之債務。被告嗣後雖無力償還欠款，然自訴人既未舉出被告有何施用詐術行
    為，則尚難據此而認被告涉犯詐欺取財罪責。(二)、自訴人於本院舉證人甲○○證
    稱：「我認識自訴人，很多年的朋友。我是透過自訴人認識被告，見過二、三次
    面。第一次是八十八年二月在豐原市○○街與五權街口全國堡西餐廳喝咖啡，被
    告、自訴人都在場，我們有三個人，他們有說要開當舖，我有聽到自訴人對被告
    說開當舖之事，我當時有意願要合夥的，自訴人叫我去瞭解一下，第二次也是在
    全國堡西餐廳，約隔二、三個月後，也是談當舖的事。第一次談的結果，我說要
    考慮看看，我沒有答應。被告（應係自訴人之誤植）有些意思，他說要考慮看看
    。第二次結果，自訴人說他想要。我是聽說被告的先生是警員，我會害怕，我決
    定不要參加，我當時有提醒自訴人，自訴人說他們認識很多年了。第三次在他們
    的豐原市○○街五十七號大象服飾店，又見過面，第三次我與自訴人去找被告，
    我有告訴他我決定不要參加，自訴人要參加。被告有對自訴人說如投資壹佰萬，
    一個月可以拿九萬元。．．．（後來他們如何籌備當舖事宜？）我不清楚。」云
    云（見本院卷第五十七、五十八頁），惟甲○○未參與自訴人所稱當舖經營之投
    資，復不知當舖經營如何籌備，不能據其證詞即認定被告以投資當舖經營為手段
    ，訛詐自訴人。又證人乙○○於本院證稱：「認識自訴人，朋友介紹的，認識五
    、六年，因生意關係認識被告，因為被告要開當舖要找金主才認識。我與被告接
    觸五、六次，我是在他的服飾店隔壁全國堡餐廳談事情，自訴人每次都有在場。
    我有投資，前後拿了三、四百萬元，我拿錢給自訴人，轉給被告，有時自訴人叫
    我直接匯錢給被告的母親。投資的利潤，被告有告訴自訴人壹佰萬元有九萬元的
    利潤，被告拿四萬元，自訴人拿五萬元。我向自訴人計算利潤，看他拿多少分利
    潤。．．．（投資款如何給付？）只有一次是匯款壹佰萬元給被告的母親，其他
    幾次都是拿給自訴人，然後轉給被告。」云云（見本院卷第五十九、六十頁），
    然而證人乙○○苟真參與被告之當舖投資，其又與被告有多次面談之場合，為何
    其不直接將三、四百萬元投資款交與被告，留取書面證據，以保全其身為當舖股
    東之債權證據，竟轉輾經過自訴人交款與被告，核與交易常情有違，其所證述被
    告以經營當舖為由與伊及自訴人商談之情節，非可遽認為實，採為對被告不利之
    認定。(三)、綜上所述，本件應屬因金錢借貸關係衍生之民事債務糾紛，自訴人所
    舉證據，尚不足以證明被告涉犯詐欺取財罪，此外本院復查無積極確切證據證明
    被告有詐欺犯行，原審以不能證明被告犯罪，依刑事訴訟法第三百四十三條、第
    三百零一條第一項諭知被告無罪之判決，經核無不當，自訴人猶執陳詞提起上訴
    ，指摘原判決諭知被告無罪為不當，請求撤銷改判云云，其上訴為無理由，應予
    駁回。
四、被告經合法傳喚，無正當理由不到庭，爰不待其陳述逕行判決。
據上論斷，應依刑事訴訟法第三百七十一條、第三百六十八條，判決如主文。
中      華      民      國　    九十一     年     一      月   二十三 　日
                                臺灣高等法院臺中分院刑事第七庭
                                      審判長法　官　林　榮　龍
                                            法　官  黃　日　隆
                                            法  官　江　錫　麟
右正本證明與原本無異。
不得上訴。
                                            書記官　謝　雅　惠
中      華      民      國　    九十一     年     一      月   二十四 　日
                                                                        Ｒ
